【裁判字號】    99,訴,488
【裁判日期】    990531
【裁判案由】    確認股東關係不存在
【裁判全文】
臺灣高雄地方法院民事判決               99年度訴字第488號
原      告  甲○○
訴訟代理人  鍾義律師
被      告  肯格實業有限公司
法定代理人  丙○○
            乙○○
            戊○○
上列當事人間確認股東關係不存在事件，經本院於民國99年5 月
20日言詞辯論終結，判決如下：
    主      文
確認兩造間之股東關係不存在。
訴訟費用由被告負擔。
    事實及理由
一、按解散之公司，除因合併、破產而解散者外，應行清算；解
    散之公司於清算範圍內視為尚未解散；公司經中央主管機關
    撤銷或廢止登記者，準用前3 條之規定，公司法第24條、第
    25條、第26條之1 分別定有明文。是以公司經廢止登記應行
    清算程序，且必至清算終結後，其公司法人人格始行消滅。
    查被告前由高雄市政府於民國94年11月4 日以高市府建二字
    第09408036300 號函廢止公司登記在案，且迄今仍未向法院
    聲報清算人就任而未進行清算程序，有本院查詢單在卷可憑
    ，依此足認被告之現務尚未了結，其法人格尚未消滅，依法
    自有當事人能力，且依公司法第113 條準用同法第79條規定
    ，有限公司之清算應以全體股東為清算人，故本件應以原告
    以外之全體股東為被告之法定代理人，至被告公司之公司事
    項登記卡雖另列有訴外人己○○為股東，惟因本院業以98年
    度訴字第1195號民事判決己○○與被告公司股東關係不存在
    ，此有該民事判決乙份在卷可憑（見本院卷第64頁），且被
    告公司亦於94年11月4 日遭廢止公司登記（如後述），己○○自無法持上開勝訴判決辦理變更登記，爰不再將己○○列
    為被告公司之法定代理人，合先敘明。
二、本件被告經合法通知，未於本院最後言詞辯論期日到場，核
    無民事訴訟法第386 條所列各款情形，爰依原告之聲請，由
    其一造辯論而為判決。
三、原告主張：訴外人丙○○於民國85年1 月22日未經伊同意，
    冒用伊名義，將之登記為被告公司之股東，並將出資額登記
    為新臺幣（下同）75萬元，嗣臺灣高雄地方法院檢察署於97
    年度他字第1362號案件偵訊時，丙○○即供稱冒伊名義登記
    者乃為被告公司之實際負責人即訴外人丁○○，惟因丁○○
    之偽造文書罪嫌已罹於追訴權時效而為不起訴處分，伊遭他
    人冒名登記為被告公司股東，惟伊實際上並未出資、亦未參
    與被告公司設立及經營之行為，詎因被告公司積欠營業稅1,
    371,274 元而限制出境並追繳營業稅、營利事業所得稅，造
    成伊之權益受損，自有訴請確認兩造間無股東關係存在之法
    律上利益，爰依民事訴訟法第247 條規定，提起本件訴訟等
    語。並聲明：確認兩造間之股東關係不存在。
四、被告公司法定代理人丙○○則以：伊與原告素昧平生，而原
    告經登記為被告公司股東之時間為85年2 月6 日，早於伊經
    登記為被告公司董事之86年1 月23日，況伊於97年他字第13
    62號案件偵訊時並未供稱另有主謀丁○○，僅引用原告於97
    年2 月間於伊事務所內向伊透漏之事實以供檢察官參考，並
    不足代表丁○○或伊曾有冒用他人名義登記為被告公司股東
    之情事等語，資為抗辯。並聲明：原告之訴駁回。
五、被告公司法定代理人戊○○則以：伊與原告、丙○○、乙○○等人均不相識，僅認識伊胞兄丁○○，伊係遭他人冒用名
    義登記為被告公司股東等語，資為抗辯。並聲明：原告之訴
    駁回。
六、原告主張之上開事實，業據其提出被告公司章程、財政部97
    年2 月5 日台財稅字第0970081402號函、內政部97年2 月13
    日內授移出管岑字第0970997082號函、不起訴處分書等件為
    證（見本院卷第7-16頁），又被告公司係於85年2 月6 日經
    主管機關核准設立登記，被告公司現時之股東為原告、乙○○、戊○○，董事為丙○○，被告公司已於94年11月4 日遭
    高雄市政府以高市府建二字第09408036300 函廢止公司登記
    等情，此有公司變更事項登記卡（見本院卷第42-55 頁），
    是此部分之事實，堪信為真實。
七、本件之爭點：兩造間有無股東關係存在？
（一）按確認法律關係之訴，非原告有即受確認判決之法律上利
      益者，不得提起之，民事訴訟法第247 條定有明文。所謂
      即受確認判決之法律上利益，係指法律關係之存在與否不
      明確，原告主觀上認其在法律上之地位有不妥之狀態存在
      ，且此種不妥狀態能以確認判決將之除去者而言，最高法
      院52年度台上字第1237號著有判例可資參照。又原告訴請
      確認股東關係不存在且已獲勝訴判決者，自可於判決確定
      後單獨持向主管機關申請變更登記，無須併予請求相對人
      協同辦理，倘原告仍請求被告協同辦理除名登記，應屬欠
      缺權利保護要件，最高法院89年台上字第1146號判決著有
      判決意旨可資參照。查原告主張其因列名擔任被告公司股
      東，因被告公司欠稅而使原告依法成為法定清算人，並遭
      法務部行政執行署高雄行政執行處要求到場報告被告公司
      財產狀況乙情，已如上述，足認原告私法上地位確有因遭
      列名為被告公司股東而有受侵害之危險。又倘原告果能取
      得本件勝訴判決，除得持向主管機關辦理變更登記外，亦
      可除去依公司法第113 條準用同法第79條至96條等清算相
      關規定所可能負擔法律責任之不安狀態，揆諸前開說明，
      自應認定原告提起本件訴訟有即受確認之法律上利益。
（二）經查，訴外人丁○○於本院審理91年度重訴字第57號刑事
      案件時，已當庭陳稱：肯格公司是我出資，由遠親介紹與
      丙○○合作，且是全額出資等語（見上開刑事案件卷宗96
      年2 月14日審判筆錄），業經本院調閱上開刑事卷宗查閱
      屬實。又本院向財政部高雄市國稅局苓雅稽徵所函調原告
      自85年至92年間綜合所得稅申報資料，經核閱結果，原告
      僅於88年至89年間有未申報核定通知書，且其間並無原告
      曾於此期間內，有自被告公司受領股利或盈餘分配之所得
      申報及核定資料，或收取任何款項之申報紀錄，此有該所
      99年4 月19日財高國稅苓綜所字第0990005700號函附之綜
      合所得稅未申報核定通知書等資料附卷可稽（見本院卷第
      105-111 頁）。綜上事證，足認原告應確實未參與被告公
      司出資，而係遭他人冒名登記為被告公司之股東，兩造並
      無成立股東關係之合意，是兩造間之股東關係並不存在，
      堪予認定。
八、綜上所述，原告依民事訴訟法第247 條第1 項規定，請求確
    認兩造之股東關係不存在，為有理由，應予准許。
九、據上論結，原告之訴為有理由，依民事訴訟法第385 條第1
    項前段、第78條，判決如主文。
中    華    民    國    99    年    5     月    31    日
                    民事鳳山分庭法  官  何悅芳
正本係照原本作成。
如不服本判決，應於送達後20日內，向本院提出上訴狀並表明上
訴理由，如於本判決宣示後送達前提起上訴者，應於判決送達後
10日內補提上訴理由書（須附繕本）。
中    華    民    國    99    年    5     月    31    日
                                書記官  陳俐嫺

司法院資訊處製作；財團法人民間司法改革基金會備份。
